臺灣高等法院民事判決  
110年度重家上更一字第7號
上  訴  人  
即變更之訴被告
            范友桂(兼潘紹中之承受訴訟人)    
            潘建萱(即潘紹中之承受訴訟人)
            潘建廷(即潘紹中之承受訴訟人)
共      同
訴訟代理人  林美倫律師
            陳勵新律師
            安玉婷律師
被上訴人  
即變更之訴原告
            潘麗華  
            潘紹正  
            樂家安(即潘麗莉之承受訴訟人)
            樂美琪(即潘麗莉之承受訴訟人)
            樂美琳(即潘麗莉之承受訴訟人)
            樂美成(即潘麗莉之承受訴訟人)
共      同
訴訟代理人  秦玉坤律師
上列當事人間請求回復繼承權等事件，上訴人對於中華民國106
年5月24日臺灣臺北地方法院105年度重家訴字第22號第一審判決
提起上訴，被上訴人為訴之變更，經最高法院第一次發回更審，
本院於111年2月16日言詞辯論終結，茲判決如下：
    主  文
上訴駁回。
原判決關於原判決附表一編號6（合併後）所示之土地，減縮為
如附表一編號6（塗銷信託後）所示之土地。
上訴人即變更之訴被告應塗銷附表一編號7-1所示之建物，於民
國106年10月23日所為之潘紹中所有權人登記，並回復為潘麗莉
、潘麗華、潘紹正及潘紹中公同共有之繼承登記。
被繼承人潘良、丁慶純所遺如附表一編號1至6（塗銷信託後）、
7-1及8至20所示之遺產，分割如附表一「分割方法欄」所示。
第二審（含變更之訴，除確定部分外）及發回前第三審之訴訟費
用，由兩造按附表二應繼分欄所示之比例負擔。 
    事實及理由
壹、程序方面：
一、原上訴人潘紹中於提起上訴後之民國106年10月7日死亡，其
    繼承人即配偶范友桂及子女潘建萱、潘建廷(以下合稱上訴
    人，分別則稱其名）聲明承受訴訟，並提出潘紹中死亡證明
    書、戶籍謄本及委任書為憑（本院前審卷㈠119至130頁）。
    又原被上訴人潘麗莉於107年12月26日死亡，其繼承人即配
    偶樂家安及子女樂美琪、樂美琳及樂美成（以下與潘麗華、
    潘紹正合稱被上訴人，分別則稱其名）聲明承受訴訟，並提
    出潘麗莉死亡證明書、戶籍謄本及委任書為憑（本院前審卷
    ㈡119至128頁），均無不合，應予准許。
二、按繼承人有數人時，在分割遺產前，各繼承人對於遺產全部
    為公同共有，遺產之分割，係以消滅遺產公同共有關係為目
    的，須共同繼承人全體始得為之，是請求分割遺產之訴，原
    告須以其他繼承人全體為被告起訴，始為當事人適格。查被
    繼承人潘良、丁慶純先後於98年5月17日、100年5月6日亡，
    潘良之繼承人有配偶丁慶純、潘麗華、潘麗莉、潘紹正、潘
    紹中，而丁慶純之繼承人有潘麗華、潘麗莉、潘紹正、潘紹
    中（下合稱潘麗莉等4繼承人，分別則稱其名），有全戶戶
    籍登記簿謄本及兩造不爭執之繼承系統表為憑（原審卷第11
    -13、18頁），應堪認定。雖潘良來台時所屬師長出具戶籍
    登記申請書之保證書，記載潘良、丁慶純另有36年10月5日
    生之長男潘紹琪，惟該保證書關於潘紹琪部分業經劃線刪除
    （本院前審卷㈡第183頁）。且我國在前開年份出生之人（包
    括已除戶者在內），並無名為潘紹琪之人，有戶役政查詢結
    果可稽（本院卷第19、20-1頁）；再者潘良、丁慶純來台前
    在大陸地區原籍地之廣東省蕉嶺縣公安局廣福派出所及湖南
    醴陵市公安局王山中心派出所查證，均無於36年10月5日出
    生之男子潘紹琪，亦有經海峽交流基金會驗證之公證書可查
    （本院前審卷㈡第243頁、249頁），是本件潘麗華、潘紹正
    、潘麗莉起訴時，以潘紹中為被告請求分割遺產，無當事人
    適格之欠缺。
三、於第二審減縮應受判決事項聲明及因情事變更而以他項聲明
    代最初之聲明，得不經他造同意，民事訴訟法第446條第1項
    但書、第255條第1項第3、4款明文規定。被上訴人原請求撤
    銷潘紹中與中國信託商業銀行股份有限公司（下稱中信銀行
    ）間就原判決附表一編號6之土地（合併後）所為信託債權
    行為及所有權移轉登記，並塗銷信託之所有權移轉登記，回
    復登記為潘紹中所有（原判決主文第5、6項）。嗣上開信託
    行為因目的已達而終止，由潘紹中分得附表一編號6之土地
    及編號7-1之建物，復因潘紹中死亡，由潘建萱繼承取得前
    開土地、建物。被上訴人乃撤回上開對中信銀行之請求，改
    以請求：潘建萱應塗銷附表一編號6、7-1之分割繼承登記，
    回復為潘紹中所有（此部分已經判決確定）；潘紹中應塗銷
    附表一編號4、5、6之分割繼承登記（此部分已經判決確定
    ），及塗銷附表一編號7-1之潘紹中所有權人登記，回復為
    潘麗莉等4繼承人公同共有，並就變更後之遺產請求分割，
    屬於訴之變更，合於前揭規定，應予准許。另被上訴人更正
    聲明，就塗銷附表一編號4、5之分割繼承登記部分，屬於贅
    引，就附表一編號6之土地，於合併後權利範圍為萬分之552
    ，塗銷信託後則成為萬分之376，被上訴人據此減縮附表一
    編號6之土地（合併後），為附表一編號6之土地（塗銷信託
    後），屬於訴之聲明減縮，亦應准許。
四、本院前審維持原審判決准許： ⑴范有桂應塗銷附表一編號1
    、2、3於104年4月10日以夫妻贈與為登記原因所為之所有權
    移轉登記，並回復登記為潘紹中所有（原判決主文第2項）⑵
    范友桂應塗銷附表一編號4、5於104年4月16日以夫妻贈與為
    登記原因所為之所有權移轉登記，並回復登記為潘紹中所有
    （原判決主文第4項）⑶潘紹中應塗銷附表一編號1、2、3於9
    8年9月21日所為之分割繼承登記（原判決主文第7項，除回
    復為潘麗莉等4繼承人公同共有外）⑷潘紹中應塗銷附表一編
    號4、5、6於100年7月26日所為之分割繼承登記（原判決主
    文第8項，除回復為潘麗莉等4繼承人公同共有外）部分，以
    及本院前審判決准許⑸潘建萱應將附表一編號6、7-1於106年
    10月27日分割繼承登記予以塗銷部分，均未經上訴人提第三
    審上訴，已告確定。另本院前審判決廢棄原判決，改以駁回
    被上訴人：撤銷潘紹中與范友桂間附表一編號1至5之夫妻贈
    與債權行為及所有權移轉登記部分（原判決主文第1、3項）
    ，未據被上訴人提起上訴（見最高法院卷第25頁），亦已確
    定。本院前審判決係以：回復共有物之請求，僅得為全體繼
    承人之利益為之，又認潘良、丁慶純之繼承人尚有潘紹琪，
    而否准將附表一編號1至6及編號7-1，回復為潘麗莉等4繼承
    人公同共有之繼承登記。前開回復潘麗莉等4繼承人公同共
    有登記之請求，並非塗銷范有桂之所有權移轉登記、潘紹中
    繼承登記之前提，兩者可獨立存在，尚無扞格之處，上訴人
    既未就前審判決准予塗銷登記部分提起上訴，則該部分應屬
    確定，上訴人辯稱尚未確定云云，為無可採。
貳、實體方面：
一、被上訴人主張：潘麗莉（107年12月26日死亡）、潘麗華、
    潘紹正與潘紹中（106年10月7日死亡）均為被繼承人潘良及
    其配偶丁慶純之繼承人。潘紹中於98年9月1日未經被上訴人
    同意，作成虛偽之繼承分割協議書（下稱潘良遺產分割協議
    書），單獨繼承如本院前審判決附表一所示編號1至3、編號
    8、9所示之潘良遺產；復於丁慶純死亡後，於100年7月19日
    自行作成虛偽之遺產分割協議書（下稱丁慶純遺產分割協議
    書），單獨繼承如附表一編號4至6、7-1、10至20所示之丁
    慶純遺產。其後將丁慶純生前以附表一編號6（合併前）及
    編號7之建物，與吉來開發股份有限公司（下稱吉來公司）
　　合建，取得附表一編號6之土地（塗銷信託後）及編號7-1建
    物，均屬侵害伊等對潘良、丁慶純之遺產繼承權，上開繼承
    登記及移轉登記均屬無效，應予塗銷，回復為潘麗莉等4繼
    承人共同繼承。被上訴人自得依繼承法律關係、民法第184
    條第1項前段、第828條第2項準用第821條、第767條第1項規
    定，請求上訴人就附表一編號1至6、7-1，回復為潘麗莉等4
    繼承人公同共有之繼承登記；及確認附表一編號8至20為潘
    麗莉等4繼承人公同共有；暨請求就附表一所示被繼承人潘
    良、丁慶純之遺產，由潘麗莉等4繼承人按附表二所示之應
    繼分比例分割（已確定部分不再贅述）。於本院答辯聲明：
    上訴駁回。並提起變更之訴，請求更正起訴聲明第8項為：
    潘紹中應塗銷附表一編號4至6（塗銷信託後）之土地於100
    年7月26日之分割繼承登記，及應塗銷附表一編號7-1之建物
    於106年10月23日之所有權人登記，並回復為潘麗莉等4繼承
    人公同共有之繼承登記；更正第10項為：潘良、丁慶純所遺
    如附表一編號1至6（塗銷信託後）、7-1、8至20所示之遺產
    ，由潘麗莉等4繼承人按附表二之應繼分比例分割。
二、上訴人則以：潘麗華及潘紹正於潘良、丁慶純過世時，均知
    悉其等遺產之狀況，並分別授權潘紹中處理遺產稅申報及分
    割遺產等事宜，潘麗莉曾與潘紹中長期共用辦公室開設公司
    ，關於遺產分割登記等情事亦知悉，並於潘良、丁慶純遺產
    分割協議書上用印表示同意，潘紹中並非未經同意而擅自辦
    理分割遺產登記，其係合法取得附表一編號1至6、7-1、8至
    20之遺產所有權，並未侵害潘麗華、潘麗莉及潘紹正之繼承
    權。又潘麗華、潘麗莉及潘紹正於潘良、丁慶純死亡時均知
    悉遺產分割協書內容，其等於104年9月提起訴訟時顯已逾2
    年時效等語，資為抗辯。上訴聲明：㈠原判決（除確定部分
    外）關於不利於上訴人部分廢棄。㈡上開廢棄部分，被上訴
    人於第一審之訴及假執行之聲請均駁回。
三、被上訴人主張：⑴被繼承人潘良、丁慶純先後於98年5月17日
    、100年5月6日死亡，其遺產如附表一編號1至20（除編號7
    外）所示，潘良之繼承人有配偶丁慶純及子女潘麗莉等4繼
    承人，而丁慶純之繼承人有潘麗莉等4繼承人。⑵潘麗華、潘
    紹正分別授權潘紹中代理辦理潘良、丁慶純遺產及遺產稅申
    報及訂定分割協議及分割繼承等一切相關事宜。⑶潘紹中於9
    8年9月1日、100年7月19日作成之繼承分割協議書，將潘良
    、丁慶純遺產為其單獨所有之分割繼承登記，並單獨繼承動
    產。⑷潘紹中、范友桂間就附表一編號1至3所示之土地及建
    物，於104年3月30日成立夫妻贈與契約，並於同年4月10日
    以夫妻贈與為登記原因完成所有權移轉登記予范友桂。⑸潘
    紹中、范友桂間就附表一編號4、5所示之土地，於104年4月
    8日成立夫妻贈與契約，並於同年月16日以夫妻贈與為登記
    原因完成所有權移轉登記予范友桂。為兩造所不爭執(本院
    卷第120、121頁)，並有戶籍登記簿謄本、土地登記申請書
    、繼承分割協議書、土地建物登記謄本及異動索引等件在卷
    為憑（原審卷第11-93頁），堪信為真實。
四、上訴人應塗銷附表一編號7-1之潘紹中所有權人登記，並將
    附表一編號1至6（塗銷信託後）及編號7-1之土地、建物，
    回復為潘麗莉等4繼承人公同共有之繼承登記：
　㈠將附表一編號1至6（塗銷信託後）之土地，回復為潘麗莉、
    潘麗華、潘紹正及潘紹中公同共有之繼承登記部分：　 
　  按遺產為繼承人公同共有，繼承回復請求權與個別物上請求
    權係屬真正繼承人分別獨立而併存之權利（大法官釋字771
    號解釋參照）。所有人對於無權占有或侵奪其所有物者，得
    請求返還之。對於妨害其所有權者，得請求除去之，為民法
    第767條第1項前、中段明文規定。依民法第828條第2項準用
    民法第821條規定，各繼承人對於第三人，得就共有物之全
    部為本於所有權之請求。但回復共有物之請求僅得為各共有
    人全體之利益為之。又依土地法第73條第1項、土地登記規
    則第120條第1項規定，各繼承人固得為全體繼承人之利益，
    單獨申請為土地之公同共有繼承登記，而可認在繼承人相互
    間，本無訴請其他繼承人協同辦理公同共有繼承登記之必要
    。惟辦理公同共有繼承登記時，倘因與其他繼承人事實上處
    於對立、爭訟或類此狀態，有難以取得申辦繼承登記之必要
    文件，或登記於部分繼承人名下之土地，是否屬於被繼承人
    之遺產，而於繼承人間尚有爭執之情形，則該申辦繼承登記
    之繼承人，以一訴合併請求其他繼承人協同辦理公同共有之
    繼承登記，並為全部遺產之分割，基於訴訟經濟原則，尚難
    謂為無訴訟之保護必要（最高法院111年度台上字第309號民
    事判決參照）。經查：
　  ⒈被繼承人潘良於98年5月17日死亡，遺有附表一編號1至3所
      示之土地、建物，而潘良之繼承人有配偶丁慶純及子女潘
      麗莉等4繼承人，丁慶純復於100年5月6日死亡，而潘良生
      前並無遺囑。則附表一編號1至3所示之土地、建物，自應
      由潘麗莉等4繼承人，按附表二所示之應繼分繼承。
　　⒉被繼承人丁慶純生於000年0月0日死亡，遺有附表一編號4
      至7之土地、建物，生前並無遺囑，而丁慶純之繼承人有
      子女潘麗莉等4繼承人。又丁慶純生前於99年12月30日，
      以附表一編號6、7之土地（合併前）、建物，與吉來公司
      簽訂合建契約，復於100年1月4日與中信銀行、吉來公司
      、僑馥公司簽訂信託契約，並先將上開土地合併編號6（
      合併後）之土地，再辦理信託登記。嗣於合建完成後，在
      106年10月23日塗銷信託，取回編號6（塗銷信託後）之土
      地（該土地原為丁慶純所有，僅依合建契約合併更改地號
      ，再於合建完成後，塗銷信託移轉部分土地予建方，取回
      剩餘部分），有合建契約、潘紹中聲明書、信託契約書建
      物、土地登記第二類謄本、異動索引（原審卷130至162頁
      、本院前審卷㈠165至192頁、265至311頁）可憑。是附表
      一編號4、5、6（塗銷信託登記後）所示之土地，均屬於
      丁慶純之遺產，自應由潘麗莉等4繼承人公同共有。
　　⒊上訴人雖以潘紹中獲得潘麗華、潘紹正授權，代為簽訂被
      繼承人潘良、丁慶純遺產分割協議書，故可單獨取得上開
      不動產云云。惟觀之潘麗華、潘紹正自國外出具之授權書
      ，僅概括記載：「授權事項，代理本人辦理先母上開遺產
      及遺產稅申報及訂定分割協議及分割繼承等一切相事宜等
      語。」（本院前審卷㈠第447、449、475、489頁），與一
      般繼承人協議分割遺產，因不動產價值較高，多以分配表
      載明各繼承人可取得之地號、建號、持分，再由各繼承人
      於協議書中親自簽名、蓋章以昭慎重之情，已有不同。尤
      以該二份遺產分割協議書（本院前審卷㈠第433、507頁）
      ，約定將附表一編號1至7之不動產，即潘良、丁慶純所遺
      之全部不動產，均分歸潘紹中一人所有，更與授權書所載
      分割繼承等語不符，自難僅憑授權書中有訂定分割協議書
      等語，即認定潘麗華、潘紹正係授權潘紹中，將潘良、丁
      慶純遺產全部分歸潘紹中一人繼承之意。據上可認，潘麗
      莉於原審結證稱：潘麗華、潘紹正授權潘紹中辦理繼承登
      記，並沒有要拋棄讓潘紹中獨占的意思等語（原審卷第22
      2頁背面），與事證相符，應屬可採。潘紹中出具之前開
      二份遺產分割協議書，既未獲公同共有人潘麗華、潘紹正
      授權，則潘紹中就被繼承人潘良、丁慶純之遺產附表一編
      號1至6，即不得依前開遺產分割協議書為分割繼承登記。
      潘紹中前開遺產登記之行為，既對於全體繼承人不生效力
      ，潘良、丁慶純之遺產，仍應屬於潘麗莉等4繼承人公同
      共有。
　　⒋潘紹中以未經公同共有人全體授權之遺產分割協議書，將
      被繼承人潘良所遺附表一編號1至3之不動產，被繼承人丁
      慶純所遺之附表一編號4至6（塗銷信託後）之土地，全部
      分割繼承登記為其一人所有，係妨害他繼承人公同共有之
      土地所有權。被上訴人得依民法第767條第1項中段、民法
      第828條第2項準用民法第821條規定，請求塗銷附表一編
      號1至6（合併後）不動產之繼承登記（已經判決確定）。
　　　被上訴人變更訴之聲明，就表一編號4、5部分屬於贅引，
      毋庸為准駁之諭知，就附表一編號6（合併後）減縮為編
      號6（塗銷信託後），核無不合，應予准許。又兩造就被
      繼承人潘良、丁慶純所遺附表一編號1至6（塗銷信託後）
      之不動產是否仍屬未分配之遺產，以及被上訴人可否獲得
      遺產分配，尚有爭執，被上訴人顯難以取得申辦繼承登記
      之必要文件資料，逕向地政事務所辦理繼承登記，且依民
      法第759條規定，本件被上訴人請求分割遺產部分，非於
      辦畢公同共有之繼承登記後不得為之，依訴訟經濟原則，
      自有於本訴訟中一併請求上訴人辦理附表一編號1至6（塗
      銷信託後）之不動產繼承登記之必要。從而，被上訴人依
      民法第767條第1項中段、民法第828條第2項準用民法第82
      1條規定，請求將附表一編號1至6（塗銷信託後）之不動
      產，回復為潘麗莉等4繼承人之繼承登記，洵屬有據。
　　㈡塗銷附表一編號7-1之建物所為之潘紹中所有權人登記，並
      將附表一編號7-1之建物，回復為潘麗莉等4繼承人公同共
      有之繼承登記部分：
　　⒈按民法第184第1項前段規定，侵權行為之成立，須行為人
      因故意過失不法侵害他人權利，亦即行為人須具備歸責性
      、違法性，並不法行為與損害間有因果關係，始能成立。
      又繼承因被繼承人死亡而開始，民法第1147條定有明文，
      則繼承一經開始，被繼承人財產上之一切權利義務，即為
      繼承人所承受，縱未經辦理繼承登記，於遺產分割前仍為
      全體繼承人公同共同。而公同共有債權之行使，除法律另
      有規定外，應得公同共有人全體之同意，此觀民法第1151
      條、第831條準用第828條第3項規定自明。故如部分繼承
      人於繼承開始後，將被繼承人之財產權排除他繼承人而為
      行使，自屬侵害他繼承人之公同共有之財產權。經查：
      ⑴被繼承人丁慶純生前以附表一編號6所示土地（合併前  
        ）及其上編號7所示建物，與吉來公司簽訂合建契約，
　　　  於合建完成後，在106年10月23日塗銷信託，取得編號
　　　  7-1建物（該建物原非丁慶純生前財產，係依合建契約 
         、信託契約取得），有合建契約、潘紹中聲明書、信
      託
　　　  契約書建物、土地登記第二類謄本、異動索引（原審卷
　　　  130至162頁、本院前審卷㈠165至192頁、265至311頁）
　　　  可憑。是附表一編號7-1所示建物之信託物返還請求權
        ，屬於丁慶純之遺產，自應由潘麗莉等4繼承人公同共
        有。
　　  ⑵潘紹中出具之丁慶純遺產分割協議書，既未獲公同共有
　　　  人潘麗華、潘紹正授權，已如前㈠⒊所述，是潘紹中即不
        得依前開遺產分割協議書，將附表一編號7-1之建物，
        於塗銷信託後登記為潘紹中一人所有。潘紹中以未經公
        同共有人全體授權之遺產分割協議書，將附表一編號7-
        1之建物，於信託登記塗銷後，登記為其個人所有，係
        侵害他繼承人公同共有之財產權，被上訴人請求塗銷登
        記，並回復為全體繼承人公同共有，即屬正當。從而，
        被上訴人依民法第184條第1項前段侵權行為法律關係，
        請求塗銷附表一7-1之建物之潘紹中所有權人登記，並
        將附表一編號7-1之建物，回復為潘麗莉等4繼承人公同
        共有之繼承登記，洵屬有據。
　  ⒉次按因侵權行為所生之損害賠償請求權，自請求權人知有
      損害及賠償義務人時起，二年間不行使而消滅，民法第19
      7條第1項前段定有明文。所謂知有損害，係指知其請求之
      損害內容而言。又繼承人因繼承而取得之遺產，於受侵害
      時，其所生之損害賠償債權，乃公同共有債權。公同共有
      債權人起訴請求債務人履行債務，係公同共有債權之權利
      行使，依民法第831條準用第828條第3 項規定，除法律另
      有規定外，須得其他公同共有人全體之同意，或由公同共
      有人全體為原告，其當事人之適格始無欠缺。故損害賠償
      請求權之時效，應自全體繼承人均知悉請求之損害內容時
      起算。上訴人以被繼承人潘良、丁慶純先後於98年5月17
      日、100年5月6日死亡，潘麗華、潘紹正均有回台奔喪，
      且其二人與潘紹中均有密切連繫，應早已知悉遺產分割協
      議書之內容，被上訴人則主張伊等於104年3月間始知悉潘
      紹中侵害遺產之事實云云。經查：
　　　⑴潘麗華長年居住於加州（約60年間出國，本院前審卷㈠
　　　  116頁），潘紹正則長年居住於印尼（約80年間出國，
　　　  本院前審卷㈠116頁），對於國內遺產繼承辦理之程序
　　　  ，自不易明暸，其二人授權潘紹中辦理遺產，期間就遺
　      產繼承辦理之進度，亦須仰賴潘紹中告知。
　　  ⑵更何況，98年5月間潘良死亡，潘紹正返台期間為98年5
　　　  月17日至6月8日，潘麗華則查無入境資料；100年5月間
　　　  丁慶純死亡，潘紹正返台期間為100年5月30日至7月7日
　　　  ，潘麗華則查無入境資料，有入出境資訊查詢結果在卷
　　　  可稽（本院前審卷㈠第353、417頁），潘紹正等人返台
　　　  奔喪期間甚短，恐多忙於喪葬事宜，而無睱顧及遺產之
　　　  處理。潘良之遺產繼承登記申請書在98年9月17日提出
　　　  （本院前審卷㈠第457頁），而丁慶純之遺產繼承登記
　　　  申請書則在100年7月19日提出（本院前審卷㈠第425頁
　　　   ），潘麗華、潘紹正二人均不在國內，縱然與潘紹中
　　　  連繫，如未獲潘紹中提供遺產辦理之進度，對於遺產登
　　　  記之情形，實難以知悉。
　　　⑶依上所述，被上訴人主張伊等於104年3月間始知悉潘紹
　　　  中侵害遺產之事實，尚屬可信。則被上訴人於104年9月
　　　  30日提起本件訴訟（原審卷第2頁收狀戳），尚未逾侵
　　    權行為損害賠償請求權之2年時效。另編號7-1建物於
 　　   106年10月23日始塗銷信託，登記為潘紹中所有（本院
　　　  前審卷㈠第311頁），被上訴人於107年1月17日變更聲
　　　  明，請求塗銷附表一編號7-1之建物之潘紹中所有權人
　　　  登記，並回復為潘麗莉等4繼承人公同共有之繼承登記
　　　  （本院前審卷㈠第259至263頁），亦未逾侵權行為損害
　　　  賠償請求權之二年時效。上訴人之時效抗辯，自無足採
        。
五、被繼承人潘良、丁慶純所遺如附表一編號8至20所示之遺產
　　，應由潘麗莉等4繼承人繼承，而屬於潘麗莉等4繼承人公同
    共有：　
　  ⒈被繼承人潘良於98年5月17日死亡，遺有附表一編號8、9 
　　  所示之股票，被繼承人丁慶純於100年5月6日死亡，遺有
　    附表一編號9至20之存款、配息及股票，生前均無遺囑，
　　　繼承人均為子女潘麗莉等4繼承人。前開財產尚未處分、
      分割，則附表一編號8至20所示之財產，自屬於潘麗莉等
　　　4繼承人公同共有。
 　 ⒉上訴人雖抗辯潘麗莉等4繼承人就遺產有分割協議云云。惟
      查，卷附二份遺產分割協議書（本院前審卷㈠第433、507
      頁），均列明分割之標的為不動產，並無任何存款、配息
      及股票之分割協議記載。上訴人另抗辯有以口頭為遺產分
      割協議云云，則未舉證以實其說，為無可採。
六、被繼承人潘良、丁慶純所遺如附表一編號1至6、7-1及8至20
　　之遺產，應分割如本判決附表一「分割方法欄」 所示：　
　  ⒈按繼承人有數人時，在分割遺產前，各繼承人對於遺產全
　    部為公同共有；繼承人得隨時請求分割遺產，但法律另有
　　  規定或契約另有訂定者，不在此限，民法第1151條、第11
　　  64條分別定有明文。次按公同共有物之分割，依民法第83
　　  0條第2項準用關於共有物分割之規定。又法院選擇遺產分
　　  割之方法，應具體斟酌公平原則、各繼承人之利害關係、
　　  遺產之性質及價格、利用價值、經濟效用、經濟原則及使
　　  用現狀、各繼承人之意願等相關因素，以為妥適之判決，
　　  不受繼承人所主張分割方法之拘束。
　  ⒉經查，被繼承人潘良、丁慶純之遺產，遺如附表一編號1至
      6、7-1及8至20，繼承人為潘麗莉等4繼承人，已如前所述
      。審酌附表一編號1至6、7-1所列各項不動產，兩造不能
      協議分割方法，但仍均願意保留遺產，而無立即變價賣出
      之意（本院卷第122、123頁），爰予分割為分別共有，待
      兩造繼承人議定管理、處分方式為宜；附表一編號8至20
      之遺產，均為金錢債權或為換價極為簡便之上市股票，如
      依繼承人應繼分比例原物分割，再由兩造向金融機構領取
      應繼財產，並無困難，爰依附表二所示之應繼分比例原物
      分配，如附表一「分割方法欄」所示。至於上訴人分割方
      法之主張，雖與本院判決結果不同，惟此本屬法院之職權
      ，不受當事人聲明拘束，附此敘明。
七、綜上所述，被上訴人依民法第767條第1項中段、民法第828
    條第2項準用民法第821條規定，請求將附表一編號1至6（塗
    銷信託後）之不動產，回復為潘麗莉等4繼承人公同共有之
    繼承登記；及確認附表一編號8至20所示之動產為潘麗莉等4
    繼承人公同共有，為有理由，應予准許。上訴意旨，就此部
    分，指摘原判決不當，求予改判，為無理由，應駁回其上訴
    。另被上訴人將原判決關於原判決附表一編號6之土地（合
    併後），減縮為本判決附表一編號6（塗銷信託登記後）所
    示之土地，核無不合，亦應予准許。被上訴人變更訴之聲明
    ，就塗銷附表一編號4、5之土地於100年7月26日所為之分割
    繼承登記部分屬於贅引，毋庸為准駁之諭知。被上訴人變更
    之訴，依民法第184條第1項前段侵權行為法律關係，請求上
    訴人塗銷附表一編號7-1所示之建物，於106年10月23日所為
    之所有權人登記，並回復為潘麗莉等4繼承人公同共有之繼
    承登記，以及依民法第1164條規定，請求按附表二所示之應
    繼分比例，分割被繼承人潘良、丁慶純所遺如附表一編號1
    至6、7-1及8至20之遺產，為有理由，爰判決如主文第三、
    四項所示。又本件遺產既准予分割，應依民事訴訟法第80條
    之1規定，由兩造依附表二應繼分比例分擔訴訟費用，依此
    諭知兩造負擔本件訴訟費用如主文第五項所示。
八、本件事證已臻明確，兩造其餘之攻擊或防禦方法及所用之證
    據，經本院斟酌後，認為均不足以影響本判決之結果，爰不
    逐一論列，併此敘明。
九、據上論結，本件上訴為無理由，被上訴人變更之訴為有理由
    ，爰依家事事件法第51條、民事訴訟法第450條、第449條第
    1項、第78條、第80條之1、第85條第1項但書，判決如主文
    。
中　　華　　民　　國　　111 　年　　3 　　月　　16　　日
                  家事法庭
                        審判長 法  官  張松鈞
　　　　　　　　　　　　　　　 法  官  李昆曄
　　　　　　　　　　　　　　 　法  官  許勻睿
正本係照原本作成。
如不服本判決，應於收受送達後20日內向本院提出上訴書狀，其
未表明上訴理由者，應於提出上訴後20日內向本院補提理由書狀
（均須按他造當事人之人數附繕本）上訴時應提出委任律師或具
有律師資格之人之委任狀；委任有律師資格者，另應附具律師資
格證書及釋明委任人與受任人有民事訴訟法第466 條之1第1項但
書或第2項所定關係之釋明文書影本。
中　　華　　民　　國　　111 　年　　3 　　月　　17　　日
　　　 
　　　　　　　　　　　　　　　 書記官  劉育妃